臺灣高等法院民事判決　九十年度上易字第六五○號
　　　上　訴　人　甲○○
　　　被　上訴人　乙○○
右當事人間請求侵權行為損害賠償事件，上訴人對於中華民國九十年八月八日臺灣宜
蘭地方法院八十九年度訴字第五六號第一審判決提起上訴，本院判決如左：
    主    文
上訴駁回。
第二審訴訟費用上訴人負擔。
    事    實
甲、上訴人方面：
壹、聲明：求為判決：
(一)原判決廢棄。
(二)被上訴人應給付上訴人新台幣（下同）八十五萬一千元整，及自起訴狀繕本送達
    翌日起至清償日止，按年息百分之五計算之利息。
貳、陳述：除與原判決記載相同者，茲引用之外，補陳略稱：
(一)証人莊碧容、張美玉、李清和等人與張新化之間有債權債務之利害關係，其証言
    不可採。
(二)至證人游興精並未目睹上訴人遭強暴脅迫，而係於上訴人同意後，始由被上訴人
    邀同前往上訴人處辦理設定事宜，其証言不足為上訴人不利之証明。
(三)証人張美玉已証稱在板橋時曾有人毆打張新化，顯見當時張新化確有遭強暴脅迫
    之事實。其復稱張新化在板橋時未提出以宜蘭土地償債，則被上訴人等押同證人
    從板橋前往上訴人宜蘭之住處，其目的當係逼迫上訴人為張新化償債。
(四)証人莊碧容稱張新化已簽立九百餘萬元之本票，顯已獲解決債務之方式，則自無
    至宜蘭上訴人處之必要，況至宜蘭者為張新化、蔡美娥、張新化之女、張美玉、
    莊碧容、二位男子，則二台車即有餘，何需三台車共同前往？顯見張新化稱當日
    有六至八人押其及妻女前往宜蘭之證言為真實。
(五)張新化於八十六年七月二十二日所簽發之本票其中有二百五十萬元由莊碧容持有
    ，而莊碧容於九十年六月間將所持本票以債權讓與方式，讓與「欣亞國際企業管
    理顧問有限公司」，其與台北縣刑警隊於三重地區破獲之暴力討債集團「立欣亞
    投資顧問公司」負責人相同，顯係同一公司，益證莊碧容等確有雇請討債公司人
    員為其討債之習性，故當時張新化及上訴人確因強暴脅迫而將系爭土地設定抵押
    。
參、證據：除援用原審所提立證方法外，並補提存證信函三份、剪報乙紙（皆為影本
    ）為證。
乙、被上訴人方面：
壹、聲明：求為判決：上訴駁回。
貳、陳述：除與原判決記載相同者，茲引用之外，補陳略稱：
(一)上訴人空言遭恐嚇方設定抵押權，但未就其主張之事實盡其舉證之責。
(二)抵押權設定人固然通常為債務人本身，然亦得由第三人為物上保證人，最高法院
    四十六年台上字第一０九八號判例著有明文。上訴人於設定登記時自為債務人，
    當與主債務人之地位無異，豈能於有效登記後，債權屆期而未清償，空執不認識
    債權人或無債務關係等為藉口。本件既有登記之事實，依土地法第四十三條規定
    ，有絕對效力，不容上訴人以前開情詞置辯。
(三)張新化與張美玉、莊碧容系於同日出庭做證，並未對張美玉及莊碧容之證言為相
    反之意見，自足認張美玉及莊碧容之證言屬實，亦即上訴人係未經強暴脅迫而自
    願提供系爭土地供擔保者。
參、證據：援用原審所提立證方法。
丙、本院依職權訊問證人張美玉。
    理    由
一、上訴人起訴主張：伊與被上訴人素不相識，亦未積欠被上訴人任何款項。於八十
    六年七月二十二日上午八時許，被上訴人教唆訴外人李清和夥同七、八名大漢強
    行進入伊弟張新化位於臺北縣板橋市○○○街二二之三號四樓住處，毆打張新化
    並脅迫張新化簽發十紙面額共計五百萬元之本票。李清和等人更強押張新化至伊
    位於宜蘭縣五結鄉福興村中福巷三一號之住所，揚言若上訴人不提供不動產設定
    抵押權予被上訴人，即要殺害張新化全家，致伊心生畏懼而將原為其所有坐落宜
    蘭縣五結鄉○○段七一八地號，應有部分一七二八分之四四六之土地 (下稱系爭
　　土地 )，為被上訴人設定債權額四百三十萬元之抵押權。事後伊曾發存證信函予
　　被上訴人表明欲撤銷前開被脅迫而設定之抵押權，然被上訴人仍據以向法院聲請
　　拍賣系爭土地，並經以八十五萬一千元拍定在案，按抵押權有其從屬性，伊對於
　　被上訴人並無任何債務存在，縱使伊弟張新化對被上訴人有債務存在，伊未表示
　　同意承擔張新化之債務，從而本件抵押權之主債權並未發生，被上訴人以無效之
　　抵押權登記聲請裁定，並據以執行拍賣上開土地，實已對上訴人構成侵權，自應
　　賠償上訴人所受損失，爰依侵權之法律關係，請求被上訴人賠償八十五萬一千元
　　及法定遲延利息。
二、被上訴人則以：伊並未教唆李清和等人毆打張新化、脅迫張新化簽發本票或至宜
    蘭上訴人家稱欲殺害張新化全家之而使上訴人提供系爭土地設定抵押，係因張新
    化積欠被上訴人及訴外人莊碧容、張美玉之債務，乃商由張新化提供其與上訴人
    共有並暫登記在上訴人名下之系爭土地，設定抵押權予被上訴人以擔保張新化所
    欠債務，方有本件設定抵押之事，並無任何脅迫上訴人之事等語，資為抗辯。
三、本件兩造間就原為上訴人所有之系爭土地，設定抵押權予被上訴人，嗣經原審法
    院八十七年度執字第二六三號強制執行事件將系爭土地以八十五萬一千元拍定等
    事實，並無爭執，且有上訴人提出之土地謄本、分配表及被上訴人提出之他項權
    利證明書、抵押權設定契約書、土地登記謄本等可證。故本件兩造之爭點，應為
    系爭土地設定抵押權予被上訴人之過程，是否係經被上訴人本人或教唆他人對於
    上訴人或上訴人之弟張新化施以強暴脅迫所為。經查：
(一)上訴人之弟張新化積欠被上訴人及張美玉、莊碧容等人債務之事實，有張新化所
    簽發之本票十紙在卷，並經證人張美玉、莊碧容、李清和證明屬實 (見原審卷第
　　七三、七四、一四六至一四八頁 )，而證人張新化到場亦未否認積欠被上訴人等
　　人債務，自堪信被上訴人所辯稱張新化積欠伊等人債務，係屬事實。
(二)上訴人雖主張系爭土地設定抵押權予被上訴人，係受被上訴人唆使李清和以強暴
    脅迫手段所為，且上訴人亦無承擔張新化債務之意思云云。然查，證人莊碧容證
    稱：「我與張美玉及被上訴人三人曾借給張新化總額六百捌拾捌萬（元），時間
    是在八十五年三月至九月陸續借的，被上訴人部分借了一百五十萬元，因張新化
    自八十五年八月間就沒有付利息，由張美玉出面設法解決，張美玉說張新化有表
    示在宜蘭有土地可以設定抵押還錢，我與張美月即被上訴人還有兩名男子前往張
    新化板橋家，討論結果張新化開立九百多萬的本票給我們，後來我們分三部車到
    宜蘭，這之間並沒有脅迫張新化，在宜蘭討論設定抵押事宜，並沒有人威脅上訴
    人及張新化，是上訴人同意的，設定抵押時是上訴人與張新化之妻蔡美娥和代書
　　前往辦理。」等語 (見原審卷第七四頁) ，張美玉證稱：「沒有脅迫強制（張新
　　化及渠妻女），在宜蘭談事情時，我只聽到裏有大小聲音，沒有吵架」在卷 (見
　　原審卷第七三頁) ，均表明沒有脅迫張新化之情事，而証人張美玉經本院再次傳
　　訊到庭時仍証稱「：：：沒有人打他，不是打他，只是輕推而己，當時講話很大
　　聲，不是吵架，沒有強迫張新化去宜蘭，因為事情沒有處理好，張新化說宜蘭有
　　土地所以就到宜蘭去辦設定，：：：」等語（見本院卷第五十、五一頁），再參
　　以代書游興精在原審所証稱：「當時債權人到我事務所來帶我到五結鄉上訴人的
　　住所，裡面有很多人在商量設定抵押權事宜，我在旁等候結果。當時情況是甲○
　　○之弟欠債權人錢，這筆土地雖名義上甲○○的，但應該是與其弟各有持分，甲
　　○○同意提供該筆土地部分持分，供債務人設定抵押。」、「（問：當時是否有
　　人對甲○○或張新化施以強暴脅迫？）我在現場並沒有人看到有人強暴脅迫．．
　　．」等語 (見原審卷第一０九、一一０頁) ，及證人李清和在高雄地方法院囑託
　　訊問時所證稱：「那天（八十六年七月二十二日）是張新化打電話叫我去說有人
　　要向他要錢叫我過去排解．．．我勸張新化要把錢還人家，張新化說要把七一八
　　地號土地設定給乙○○。所以他們一夥人（包括乙○○）連同張新化的太太跟我
　　一同到宜蘭縣五結鄉五結福興村中福巷三一號，由張新化和他哥哥講設定的事情
　　。．．．甲○○有出來表示邀我們進去坐，並表示願設定抵押權給乙○○．．．
　　我們在場時她並沒有對張新化施以強暴脅迫．．．」等語 (見原審卷第一四七、
　　一四八頁），對於本件系爭土地設定抵押權之緣由、過程之陳述，除被上訴人是
　　否曾至上訴人於宜蘭住處之陳述外，大致相符，其中均無任何被上訴人曾親自或
　　教唆他人對於上訴人或張新化為強暴脅迫、致上訴人為本件抵押權設定登記之陳
　　述。
(三)上訴人雖主張被上訴人等人帶討債公司之人員前往討債，故必然對張新化施以強
    暴脅迫云云，然查，當日到場之李清和乃係張新化自己找來的，而李清和所帶去
　　的人是李清和的友人，已據被上訴人陳明在卷 (見本院卷第七五頁) ，而李清和
　　去宜闌亦是張新化拜託他去等情，亦據李清和在原審証明在卷，上訴人雖主張李
　　清和有積欠被上訴人的錢，其証言不實在云云，然其對於李清和是張新化所找去
　　一節，並未加爭執，當日前往張新化板橋住所者除被上訴人、莊碧容及張美玉外
　　，即為李清和及其所帶之人，而李清和復係上訴人之弟張新化自行找去協助處理
　　債務事之人，則上訴人所指被上訴人帶討債公司人員前往討債，顯非事實，自難
　　採信。至張新化所簽發之本票，日後經由莊碧容轉讓與欣亞國際企業管理顧問有
　　限公司，因本票乃流通証券，執票人本可自由轉讓，縱令目前由討債集團持有中
　　，亦難憑此而認定被上訴人係以強暴脅迫手段，迫使上訴人設定系爭抵押權。
(四)嗣經本院向台北縣警察局沙崙派出所查詢，經其函覆稱該所民眾報案紀錄表並無
    張員報案資料在卷，亦有板橋分局九十一年二月二十六日北縣板刑字第０九一０
    ００三四三０號函在卷 (見本院卷第六一、六二頁)，足証上訴人主張張新化在
　　事後有向警局報案遭強暴脅迫討債一事，亦非屬事實。
(五)按當事人主張有利於己之事實者，就其事實有舉證之責任。民事訴訟法第二百七
    十七條定有明文。又按當事人主張其意思表示係因被詐欺或脅迫而為之者，應就
    其被詐欺或被脅迫之事實，負舉證之責任。亦有最高法院二十一年上字第二０一
    二號判例意旨可參。本件上訴人主張因受脅迫而將系爭土地設定抵押予被上訴人
    ，嗣因系爭土地被拍賣而受有至少相當於拍賣價金即八十五萬一千元之損害，自
　　應就受脅迫之事實為舉證，然如代書游興精所述，本件上訴人將系爭土地設定抵
　　押予被上訴人以擔保張新化債務之過程，係經其同意並無上訴人所指述之遭受強
　　暴脅迫之事實，上訴人復未能舉証以資証明，其主張自不足採，被上訴人將系爭
　　土地聲請法院拍賣以清償擔保債務，乃係抵押權人行使抵押權之行為，核屬抵押
　　權人之法定權利，並無何不法之可言。
(六)至上訴人主張伊對於被上訴人並無任何債務，且未同意承擔張新化之債務，本件
    抵押權之主債權未發生，應屬無效云云，惟查抵押人不一定是債務人，設定人通
    常為債務人自己，但亦得由第三人為之，此時第三人即為物上保証人 (參見最高
    法院四十六年台上字第一０九八號判例意旨)，抵押權之性質既從屬於債權而存
    在，則債權人於主債務人不能清償時，自得就抵押物拍賣而受償，至提供抵押作
    為債權之擔保者，究為債務人本人或第三人均無不可，本件上訴人之弟張新化既
　　確積欠被上訴人債務，而依前所述，上訴人明知其弟張新化積欠被上訴人債務，
　　復同意提供系爭土地設定抵押權與被上訴人，即難認系爭抵押權之主債權未發生
　　，故其所主張抵押權之設定應屬無效，自不足採。被上訴人與其他債權人莊碧容
　　、張美玉協議將債權全部登記至被上訴人一人名下，乃屬債權人相互間之內部約
　　定，亦難據此而認其登記有何虛偽不法之處。則被上訴人聲請法院拍賣抵押物以
　　清償擔保債務，乃抵押權人行使權利之行為，並無何不法侵害上訴人權利可言。
四、從而，上訴人主張被上訴人侵害其對於系爭土地之所有權，而起訴請求被上訴人
    賠償所受損害八十五萬一千元及法定遲延利息，即屬無據，原審所為上訴人敗訴
    之判決，並無違誤，上訴論旨指摘原判決不當，求予廢棄改判，為無理由。
五、本件事証已臻明確，兩造其餘攻擊防禦方法及所提出之証據，經審酌後均與本件
    結論無涉，爰不逐一論述，附此敘明。
據上論結，本件上訴為無理由，依民事訴訟法第四百四十九條第一項、第七十八條，
、判決如主文。
中　　　華　　　民　　　國　　九十一　　年　　　五　　　月　　　一　　　日
　　　　　　　　　　　　　　　　　民事第四庭
　　　　　　　　　　　　　　　　　　　審判長法　官　李　瓊　蔭
　　　　　　　　　　　　　　　　　　　　　　法　官　楊　豐　卿
　　　　　　　　　　　　　　　　　　　　　　法　官　張　　　蘭
右正本係照原本作成。
不得上訴。
中　　　華　　　民　　　國　　九十一　　年　　　五　　　月　　　三　　　日
　　　　　　　　　　　　　　　　　　　　　　書記官　應　瑞　霞
